【裁判字號】    89,判,2100
【裁判日期】    890622
【裁判案由】    綜合所得稅
【裁判全文】
行  政  法  院  判  決                          八十九年度判字第二一○○號
    原      告  甲○○
    被      告  財政部臺灣省北區國稅局
右當事人間因綜合所得稅事件，原告不服行政院中華民國八十八年六月二十三日台八
八訴字第二四三二三號再訴願決定，提起行政訴訟。本院判決如左︰
    主  文
原告之訴駁回。
    事  實
緣原告八十四年度綜合所得稅結算申報，被告以其漏報取自國防部中山科學研究院（
以下簡稱中科院）之薪資所得計新台幣（下同）四六二、二四○元，乃核定補徵稅額
五三、九三六元。原告不服，就取自中科院薪資所得四六二、二四○元部分，申經復
查結果，未准變更。原告不服， 提起一再訴願均遭決定駁回，遂向本院提起行政訴
訟，茲摘兩造訴辯意旨如次：
原告起訴意旨略謂︰一、訴願法第二條．．．於法定期限內應作為向不作為．．．
同行政處分。訴願法第二條：「本法所稱行政處分，謂中央或地方機關基於職權，就
特定之具體事件所為發生公法上效果之單方『行政行為』。中央或地方機關對於人民
依法聲請之案件，於法定期限內在作為向不作為，致損害人民之權利或利益者，同
行政處分。」基於此立法旨意，財政部及地方稅捐稽徵機關誤應於民國五十五年中科
院依動員勘亂時條款創立時，即應依所得稅法之規定，強制向中科院非軍職員工課徵
「品位加給、技術津貼」稅賦，方合行政主管機關之正確行政行為。財政部雖於民國
六十八年因納稅義務人貪圖檢舉金檢舉，才匆匆以台財稅三八五○一號函，以「
如係，如屬」專關鍵詞授權中科院自行認定「品位加給、技術津貼」為合於所得稅法
第四條第八款前段屬於免納所得稅所得稅之研究補助費外，更進一步在財政部所出版
各年度版所得稅法令彙編、稅捐稽徵法令彙編刻意隱去財政部台財稅三八五○一號
的積極作為，使全國人民、法學界、律師界、稅捐稽徵機關中、低階層重員皆不知有
此函示存在（參照    一、監察院院台財字第二四五七號函調查意見即指出．．．
且桃園稅捐稽徵處大溪分處於民國八十年四月八日回復檢舉納稅義務人，亦為研究加
給及技術津貼係為政府勵科技人員科技研究之工作補助費，而北區國稅局於八十二
年四月十五日北區國稅三第八二○○七三○七號函，認為「品位加給、技術津貼」可
否適用所得稅法第四條第八款亦有疑義．．．可知稅捐稽徵機關中、低階公務員亦不
知）'向在民國六十九年至八十三年    亦從未對「品位加給、技術津貼」開立繳稅
扣繳憑單，更使人民信賴中科院非軍職員工所領之「品位加給、技術津貼」為符合所
得稅法第四條第八款前段免稅要件之免課所得，向在中科院對外招考員工時，就前仆
後繼地投入中科院為自立國防研發竭盡心智，就訴願法第二條行政處分的定義來看，
已構成有效的認可免稅行政處分。蓋民國六十八年財政部及稅捐稽徵機關已知悉中科
院非軍職員工已領有「品位加給、技術津貼」之事實，卻從民國六十九年至八十三長
達十四年之久，以上述積極作為配合認可，免稅行政處分已確立，復就訴願法第九條
第二項：「第二條第二項規定之同原告，人民  自該項所指法定期限（一般為二至
五個月）經過後論十日之次日起，於三十日內提起訴願」之主張旨意來看，則長達十
四年之久不處分中科院非軍職人員所領「品位加給、技術津貼」之課稅作為，應為
已駁回該納稅檢舉訴願、行政處分，從而中科院非軍職員工應享有「信賴保護原則」
之適用應無可置疑。二、稅捐稽徵法第一條之一：但有利於納稅義務人者，對於尚未
核課確定之實體適用之稅捐稽徵法第一條之一明定：「財政部依本法或稅法所發布之
解釋函令，對於據以           發生效力；但有利於納稅義務人者，對於尚未核課
確定之案件適用之。」是以財政部稅制委員會於七十五、八十三、八十七年度所出版
各年度所得稅法令彙編及八十六年稅捐稽徵法令彙編中，其首揭財政部（10.18.）台
財稅第000000000函、財政部（8.）台財稅第八三一六○七六六一號函
、財政部（9.）台財稅第八七一九六五三六六號函、財政部（7.11.）台財稅第
八六一○七○○六九號函各函示皆再三對全國人民揭示：「本部及各權責機關在民國
某年某月某日前發布所得稅釋示函令（稅捐稽徵釋示函令），凡未編入該各年度版之
所得稅法令彙編（稅捐稽徵法令彙編）中，自民國七十九年十一月五日、八十三年十
月一日、八十六年八月一日、八十七年十一月一日起，非經本部重行核定，一律不再
援引適用」，經原告詳本各該年度版之所得稅法令彙編（稅捐稽徵法令彙編）中，皆
未列入財政部六十八年台財稅三八五○一號函、行       八十四年台八十四財三七
○○七號函；依上開各函示意，應為無效之函示，必經各權責機關重新核定後，始重
新生效，就稅捐稽徵法第一條之一之主張旨意，對據以申請案件發生效力，且為對納
稅義務人有利者應適用之故財政部台財稅三八五○一號函為行政院八十四年台八十
四財三七○○七號函對中科院非軍職人員無拘束力，政府機關施政最忌反覆無常，憲
法層次「禁反言」原則，有拘束主張、司法、行政三者之效力，合先明。三、監察
院認為對軍職人員不公及為非可解  於納稅義務人者之案件：監察院於院台財字第
二四五七號函中，亦調查指出桃園縣稅捐稽徵處大溪分處於八十年四月八日回復檢舉
納稅義務人，亦認為研究加給係政府為勵科技人員科技研究工作之補助費（對人民
公開承認），而北區國稅局於八十二年四月十五日北區國稅三第八二○○七三○七號
函認「品位加給、技術津貼」可否適用所得稅法第四條第八款亦有疑義．．．在採不
溯既往原則，明定自．．．，所以本案未納稅，非可歸責於納稅義務人；又監察院分
別於民國八十七年十一月二十日院台財字第八七二二○○五八○號及十二月二十二
日院台財字第八七二二○○六五八號函示表明對中科院非軍職員工之處置顯非公平
（附件三），自係中科院  稅捐機關之行政疏失所致；就桃園縣稅捐稽徵處大溪分處
於八十年四月八日的函覆檢舉人之函，中科院非軍職人員主觀上並無違章漏稅之故意
，應享有「信賴保護原則」之適用，因其為主管機關對人民之函示，非政府機關內部
建議函（參附件一）。    合以上理由，原告於民國八十三年度至八十四年度領有中
科院之研究加給應屬免稅所得，故本系爭案件應以所得稅法第四條第八款前段、稅捐
稽徵法第一條之一、四十八條之三、訴願法第二條、所得稅法令彙編首揭三函、稅捐
稽徵法令彙編首揭函示及長達二十八年之久實質免稅所成之既為法律秩序，以及信賴
保護原則等憲法層次相一致之論理價值觀的原則審慎     ，撤銷八十三、八十四年
度原處分、復查決定、訴願及再訴願決定，以維原告權益，重樹政府威信，並符法治
等語。
被告答辯意旨略以︰一、按「左列各種所得，免納所得稅，．．．八中華民國政府或
外國政府、國際機構，教育、文化、科學研究機關、團體、或其他公私組織，為獎勵
進修、研究或參加科學或職業訓練而給與之獎勵金及研究、考察補助費等。但受領之
獎學金或補助費，如係為授與人提供勞務所取得之報酬，不適用之。」「一凡依職級
按月定額發給者，應屬各該研究人員之薪資所得，應於給付時依法辦理扣繳，所得人
並應於年度結算申報時合併申報課稅。二如係按研究計畫個案給付、並非通案按職級
按月給付者，則為研究補助費，依法可免納所得稅。三如屬第一種情形，中科院以往
未依法扣繳，所得人以往年度亦未申報納稅者，應即請中科院轉知各所得人自行向稽
徵機關補報並補繳應納稅款，可免予處罰，自六十九年一月起，中科院應於給付時依
法扣繳，所得人應於每年終後合併申報綜合所得稅。四本案經報奉行政院六十八年十
一月八日台六十八財第一一二○四號函准予備查在案。」「中科院給付非軍職人員「
科技品位加給」暨「技術津貼」之所得稅徵免原則，仍請依本部六十八年十一月三十
日台財稅第三八五○一號函辦理。」分別為所得稅法第四條第八款所規定及財政部六
十八年十一月三十日台財稅第三八五○一號函、八十四年八月十四日台財稅第八四一
六四一四一八號函釋有案。次按「中科院給付非軍職人員之科技品位加給暨技術津貼
，免扣繳所得稅一案，與現行法令規定不合，奉示：本案應依法課徵所得稅；至追課
以往年度所得部分，請洽商財政部妥為處理．．．。」復為行政院秘書長八十四年十
月十七日台八十四財三七○○七號函釋在案。二、經查中科院之預算雖分別依計畫編
列人事費支應其員工之各項給與，但實際上領受「科技品位加給」或「技術津貼」之
非軍職人員，無論配屬之單位或參與不同計畫，悉依該院所訂「科技人員品位加給支
給標準表」、「技術員薪給標準表」之等級，每月按級定額領取「科技品位加給」或
「技術津貼」。該院與其聘僱人員之約定事項亦載明所指薪給，除實物代金及眷補費
外，包括全部給與，是以該院非軍職人員所領受之「科技品位加給」或「技術津貼」
，核屬其因提供勞務所取得之報酬，另本局於八十二年間曾派員前往該院現場瞭解結
果，該院支付非軍職人員之「科技品位加給」及「技術津貼」係採按月給付方式，是
依前揭法條及函釋規定，原核定以系爭薪資所得（研究補助費或品位加給）四六二、
二四○元，併課當年度綜合所得額，核定應補稅額五三、九三六元，要無不合。三、
至原告主張於申報所得稅時，即依當年度扣繳憑單誠實申報，而今中科院復掣發扣繳
憑單，原處分機關怠於事實之認定，而以扣繳憑單之掣發與否為課稅之認定標準，且
在認定標準未明確前，追溯補徵系爭所得之綜合所得稅，實有悖依法課稅原則乙節；
按財政部六十八年十一月三十日台財稅第三八五○一號函釋，中科院發給研究人員之
研究加給依職級按月定額發給者，應屬各該研究人員之薪資所得，應於給付時應依法
辦理扣繳，所得人並應於年度結算申報時合併申報課稅，並自六十九年一月起有適用
。是「品位加給」屬薪資所得應合併申報課稅已臻明確，原告主張顯係對法令之誤解
。四、另主張稅捐稽徵人員逐年審閱中科院相關之會計資料，對系爭金額未予扣繳乙
節，均未予置啄，顯證同意中科院對該所得性質認定為研究補助費，屬免稅範圍乙節
，查就中科院系爭「品位加給」或「技術津貼」是否依法扣繳、申報情事，於本局成
立前即八十年元月間經桃園縣稅捐稽徵處大溪分處去函中科院請依法辦理，本局成立
後亦先後多次函請中科院提示資料供核，此有本局大溪稽徵所八十三年一月二十二日
北區國稅大溪審第00000000號等函件可稽，是原告主張委無足採。且按現行
所得稅法對此相關之規定條文，係於民國五十二年制訂迄今，對系爭「品位加給」及
「技術津貼」應依法課徵所得稅之規定並未修正，本局依所得稅法規定補徵八十四年
度綜合所得稅，依法並無不合，請駁回原告之訴等語。
        理  由
按中華民國政府或外國政府，國際機構、教育、文化、科學研究機構、團體，或其他
公私組織，為獎勵進修、研究或參加科學或職業訓練而給與之獎學金及研究、考察補
助費等所得，免納所得稅。但受領之獎學金或補助費，如係為授與人提供勞務所取得
之報酬，不適用之，為行為時所得稅法第四條第八款所規定。又凡公、教、軍、警、
公私事業職工薪資及提供勞務者之所得，為薪資所得，該項所得之計算，以在職務上
或工作上取得之各種薪資收入為所得額；前項薪資包括薪金、俸給、工資、津貼、歲
費、獎金、紅利、各種補助費及按月或按年分期給付之退休金或養老金。但為雇主之
目的，執行職務而支領之差旅費、日支費及加班費不超過規定標準者，及依同法第四
條規定免稅之項目，不在此限，復為同法第十四條第一項第三類所明定。本件原告八
十四年度綜合所得稅結算申報，被告以其漏報取自中科院之薪資所得計四六二、二四
○元，乃核定補徵稅額五三、九三六元。原告不服，就取自中科院薪資所得四六二、
二四○元部分，主張系爭所得係研究補助費，且係按研究計畫個案給付，並非通案按
職級按月給付者，參照財政部六十八年十一月三十日台財稅第三八五○一號函釋，依
行為時所得稅法第四條第八款規定，應屬免稅所得云云。申經被告復查結果，以原告
為中科院非軍職員工，八十四年度取自中科院薪資中之四六二、二四○元屬品位加給
，為其所不爭，而中科院之預算雖分別依計畫編列人事費支應員工之各項給與，然領
受品位加給或技術津貼之非軍職人員，無論配屬之單位或參與不同計畫，悉依該院所
訂「科技人員品位加給支給標準表」「技術員薪給標準表」之等級，每月按級定額領
取品位加給或技術津貼。且中科院聘僱人員之約定事項亦載明薪給除實物代金及眷補
費外，包括全部給與，業經被告所屬大溪稽徵所赴中科院查閱資料瞭解無誤，並為中
科院八十一年十一月三日八十一訓誠字第一六八七三號函所明示，系爭品位加給自始
即屬薪資所得，自應依法合併申報繳稅，原核定並無不合，乃未准變更。原告猶不服
，循序提起行政訴訟，主張：上開薪資所得四六二、二四○元，無論係按職給付或按
月給付，其性質均屬所得稅法第四條第八款規定之研究補助費，依法應屬免稅所得，
不得對之課徵所得稅，即系爭所得係依研究計畫專案申請及依各員工參與程度分別計
算發放，並非定額給付，於會計上採按月給付僅屬權衡變通辦法，其性質符合財政部
六十八年十一月三十日台財稅第三八五○一號函釋，稽徵機關逐年至中科院查閱相關
會計資料，亦對系爭所得未予扣繳一節未予置理，依訴願法第二條應視為行政處分，
中科院據以認定系爭研究補助費係屬免稅所得，應屬合法、適當，稽徵機關於經過數
年後始為應稅主張，有違信賴原則及禁反言原則。況本件所得應依其本質審查，而非
逕依給付之方式認定；又中科院遲發扣繳憑單，被告怠於事實之認定，僅以扣繳憑單
為課稅之認定標準，有悖依法課稅原則，且於法律規定有疑義而以命令補充時，應自
新函令頒布之日生效，本案認定課稅標準既未明確，不宜追溯補徵系爭所得稅云云。
經查，行政法上所謂信賴保護原則，係指人民因相信既存之法秩序，而安排其生活或
處置其財產，則不能因嗣後法規之制定或修正，而使其遭受不能預見之損害，用以保
護人民之既得權益。本原則之適用，係在禁止新制定或修正法規有溯及既往之效力。
本件中科院之預算雖分別依計畫編列人事費支應其員工之各項給與，但實際上領受「
品位加給」或「技術津貼」之非軍職人員，無論配屬之單位參與不同計畫，均依該院
所訂「科技人員品位加給支給標準表」、「技術員薪給標準表」之等級，每月按級定
額領取科技品位加給或技術津貼。且該院與其聘僱人員之約定事項亦載明所指薪給，
除實物代金及眷補費外，包括全部給與，其非軍職人員所領受之科技品位加給或技術
津貼，核屬因提供勞務所取得之報酬，應無行為時所得稅法第四條第八款免納所得稅
規定之適用。況被告於八十二年間派員前往該中科院瞭解結果，其支付非軍職人員之
科技品位加給及技術津貼確係按月給付方式，復經中科院八十一年十一月三日（八一
）訓誠字第一六八七三號函致被告，說明該院各類薪資扣繳所得稅狀況：「以該院於
年度開始即訂有各項研究計畫，並按照研究計畫逐月實施。各項研究計畫除一般經費
外，為獎勵科技人員竭盡心智參與研發工作，另編列研發人員研究補助費及技術津貼
。為便利作業，研發人員研究補助費係採按月發放方式，再經由成本歸戶手續，回歸
計畫預算內（研究補助費採個案給付，必將增加人力及作業之負擔，不符經濟效益）
」等語。足見中科院給付非軍職員工之品位加給及技術津貼之所得，屬經常性研究補
助費給與，且依職級按月定額支給，為提供勞務所取得之報酬，依首揭規定，核非免
稅之薪資所得，被告依法發單補徵稅款，並未逾稅捐稽徵法第二十一條所定核課期間
，於法並無不合。而首揭所得稅法之規定一直未變更，僅補充解釋該稅法之行政院及
財政部之函釋變更，未及於法規之制定或修正，則上開函釋之變更應追溯至首開稅法
頒布時生效適用，且無行政法信賴保護原則之適用；又財政部並未就系爭依職級按月
定額發給之所得為應予免稅之承諾，故不發生公法上禁反言問題，原告主張，核無足
採。本件原處分揆諸首揭規定，洵無違誤，一再訴願決定，遞予維持，俱無不合。原
告起訴意旨，難謂為有理由，應予駁回。
據上論結，本件原告之訴為無理由，爰依行政訴訟法第二十六條後段，判決如主文。
中    華    民    國     八十九      年      六      月     二十二      日
                    行 政 法 院 第 二 庭
                                審 判 長 評  事      陳  石  獅
                                         評  事      彭  鳳  至
                                         評  事      黃  合  文
                                         評  事      林  茂  權
                                         評  事      王  立  杰
右  正  本  證  明  與  原  本  無  異
                                         法院書記官  王  福  瀛
中    華    民    國     八十九      年      六      月     二十六      日


司法院資訊處製作；財團法人民間司法改革基金會備份。
